臺灣高等法院高雄分院刑事判決　　　 100年度選上訴字第75號
上　訴　人　臺灣高雄地方法院檢察署檢察官
被　　　告　陳　
指定辯護人　公設辯護人李佩娟
上列上訴人因被告違反公職人員選舉罷免法案件，不服臺灣高雄
地方法院100 年度選訴字第31號中華民國100 年6 月30日第一審
判決（起訴案號：臺灣高雄地方法院檢察署99年度選偵字第70、
83、315 號），提起上訴，本院判決如下：
    主  文
上訴駁回。
    理  由
一、公訴意旨以：被告陳與趙崑木為使參加高雄縣市合併後第
    1 屆高雄市鳳山區市議員選舉之候選人簡海源順利當選，竟
    共同基於對設籍於高雄市鳳山區有投票權人交付賄賂，而約
    其投票權為一定行使之單一犯意聯絡，趙崑木指示被告陳
    向選民蒐集個人資料，製作可供行賄之有投票權人名冊，再
    由趙崑木將行賄款項交付被告陳。被告陳遂於99年10月
    21、22日前往高雄市○○區○○街112 巷7 弄18號林怡玲住
    處，交付林怡伶2000元，要求林怡伶及其家屬在市議員選舉
    時，投票予市議員候選人簡海源，林怡伶收受並應允。又被
    告陳於99年10月28、29日前往高雄市鳳山區○○○路750
    號7 樓之11陳榮吉住處，將趙崑木託其轉交茶葉1 斤（價值
    800 元）交付予陳榮吉，要求陳榮吉及其家人在市議員選舉
    時，投票予市議員候選人簡海源，陳榮吉收受並應允。因認
    被告陳涉有公職人員選舉罷免法第99條第1 項對於有投票
    權之人，交付賄賂，而約其投票權為一定之行使罪嫌。
二、按犯罪事實應依證據認定之，無證據不得認定犯罪事實；又
    不能證明被告犯罪，應諭知無罪之判決，刑事訴訟法第154
    條第2 項、第301 條第1 項分別定有明文。次按公職人員選
    舉罷免法第99條之交付賄選階段，除行賄者有實施交付賄賂
    行為外，因對收受賄賂者，刑法第143 條有投票受賄罪之處
    罰規定，二者乃必要共犯中之對向犯，以二個以上之行為者
    ，彼此相互對立之意思經合致而成立犯罪。次按被告或共犯
    之自白，不得作為有罪判決之唯一證據，仍應調查其他必要
    之證據，以察其是否與事實相符，為刑事訴訟法第156 條第
    2 項所明定。立法意旨在限制被告或共犯之自白在證據上之
    價值，並以補強證據之存在，協助發見真實。即使被告或共
    犯之自白係出於任意性，若別無其他補強證據存在，足以擔
    保其自白與事實相符，尚不得單憑自白而為不利於被告之認
    定，且此處所謂共犯，包括任意共犯及必要共犯（含對向犯
    罪之共犯）皆屬之，亦即仍須有補強證據以擔保該共犯自白
    之真實性，始得採為斷罪之依據，並非絕對可由法院自由判
    斷該共犯之自白或不利於己之陳述之證明力；若不為調查，
    而專憑此項供述據為被告犯罪事實之認定，即與上開規定有
    違。而所謂補強證據，則指除該自白本身外，其他足資以證
    明自白之犯罪事實確具有相當程度真實性之證據而言。雖其
    所補強者，非以事實之全部為必要，但亦須因補強證據與自
    白之相互利用，而足使犯罪事實獲得確信者，始足當之（最
    高法院97年度臺上字第932 號、97年度臺上字第3755號、97
    年度臺上字第5406號、96年度臺上字第1133號判決意旨參照
    ）。再按刑事審判上之共同被告，係為訴訟經濟等原因，由
    檢察官或自訴人合併或追加起訴，或由法院合併審判所形成
    ，其間各別被告及犯罪事實仍獨立存在。若共同被告具有共
    犯關係者，雖其證據資料大體上具有共通性，共犯所為不利
    於己之陳述，固得採為其他共犯犯罪之證據，然為保障其他
    共犯之利益，該共犯所為不利於己之陳述，除須無瑕疵可指
    外，且仍應調查其他必要之證據，以察其是否與事實相符，
    不得專憑該項陳述作為其他共犯犯罪事實之認定，即尚須以
    補強證據予以佐證，不可攏統為同一之觀察；且共同被告間
    若具有對向性之關係，為避免嫁禍他人而虛偽陳述，尤應有
    足以令人確信其陳述為真實之補強證據，始能據以為論罪之
    依據（最高法院96年度臺上字第901 號判決意旨參照）。
三、公訴意旨認被告陳涉犯公職人員選舉罷免法第99條第1 項
    對於有投票權之人，交付賄賂，而約其投票權為一定之行使
    罪嫌，無非係以被告陳於警詢時之供述、證人即共同被告
    趙崑木於偵查中之證述，及賄選名單12張等，為其論據。訊
    據被告陳堅決否認有何對於有投票權之人交付賄賂，而約
    其投票權為一定之行使之犯行，辯稱：伊沒有與趙崑木共同
    行賄，也沒有抄寫名單給趙崑木，伊不識字，連兒子的名字
    都不會寫，也沒有替趙崑木拿錢、茶葉給林怡伶、陳榮吉等
    語（見本院卷一第34頁至第34頁反）。
四、經查：
  (一)、共同被告趙坤木於99年11月8 日警詢時供稱：賄選名冊上
      林怡伶等4 人、林麗英等3 人、盧慶勝2 人及蔡陳鈕等5
      人，是陳99年10月20日左右提供給我，我隔1 、2 日後
      ，將每票500 元，分別為2000元、1500、1000及2500元之
      金額交給陳處理。另陳榮吉2 人名單也是陳提供給我
      ，隔1 、2 日我就拿茶葉1 斤（價值800 元）請陳轉交
      。又徐啟龍4 人、李水岸等5 人、吳湖生等4 人、林文程
      4 人、林成宏5 人、劉慶興2 人、陳文瑞2 人、潘碧蓮8
      人及王淑賢3 人也是陳提供給我，其中徐啟龍、李水岸
      有特定選舉對象，另吳湖生、林文程、林成宏、劉慶興、
      陳文瑞、潘碧蓮及王淑賢等人，因沒有現金，我都尚未處
      理等語（參偵一卷第92、93頁）。惟查，(1)林麗英等3 票
      、盧慶勝2 票是曾國前來高雄市鳳山區○○○街33號盧慶
      勝所經營早餐店向盧慶勝及員工林麗英抄錄，尚未收到賄
      款等情，此據證人林麗英、盧慶勝、盧廖美華及曾國於警
      詢及偵查中結證明確（偵一卷第45、50、60-62 、132 頁
      ）。(2)又蔡陳鈕5 票係趙崑木於99年10月下旬在某公園內
      遇見蔡陳鈕，詢問其家中有5 票後，以1 票500 元，共25
      00元親自交給蔡陳鈕，請其投票支持簡海源等情，亦據證
      人蔡陳鈕於警詢及偵查中結證無訛（偵一卷第67、89頁）
      。(3)陳榮吉2 票，並無人向陳榮吉、徐瑞敏夫妻2 人抄錄
      名單，或交付茶葉，且陳榮吉夫妻亦不認識被告陳等情
      ，業據證人陳榮吉、徐瑞敏於警詢、偵審結證屬實（偵一
      卷第23-32 頁、原審卷第62頁）。(4)林怡伶4 票，警詢、
      偵查中均未傳訊林怡伶，其於原審證稱：不知有候選人簡
      海源，也不認識被告陳等情（見原審卷第61頁）。綜上
      林麗英3 票、盧慶勝2 票、蔡陳鈕5 票及林怡伶4 票、陳
      榮吉2 票等賄選名單，並非被告陳提供，亦未交付賄款
      。足見共同被告趙崑木於警詢之陳述，顯非實在。
  (二)、又共同被告趙崑木於99年11月8 日偵查中亦證述：伊與被
      告陳是鄰居，對社區比較熟悉，所以伊就拜託她弄一些
      有投票權的選民名冊給伊，伊再按有投票權的人數將行賄
      的錢或茶葉交給被告陳，讓她持向選民為投票行賄行為
      ，因伊欠簡海源人情，所以就向選民行賄，給他們一些茶
      葉，不然就是給錢叫他們自己去買等語（見99年度選他字
      第321 號偵卷一第119 頁）；於同日羈押訊問時證稱：伊
      有請被告陳幫伊抄寫選民名單，並拿些茶葉給別人泡，
      要錢的就給錢，否則就給茶葉等語（見原審99年度聲羈字
      第1008號羈押卷第15 頁 至第16頁），惟於原審審理時則
      證述：伊有拜託被告陳幫忙拉票，伊記得伊有拿幾千元
      給被告陳去買票，除現金外，伊沒有交給被告陳其他
      東西，伊沒有拿茶葉給被告陳，偵一卷第77頁記載陳榮
      吉名單，伊不知何人寫的，名單旁邊寫「拿茶葉」3 字查
      扣時並無此記載，伊只有把茶葉交給一位叫林榮添的人，
      伊在99年11月8 日偵查時有提到拿茶葉給被告陳，是因
      為伊當時緊張、腦筋不清楚，伊現在想清楚了，又被告陳
      有拿名單給伊，她有抄要消災、拜拜的人的名單給伊，
      也有抄要支持簡海源的名單給伊，另外有些名單則是伊女
      婿交給伊的，伊搞不清楚上載林怡伶、陳榮吉等人的名單
      是要拜拜消災用或是要用來支持簡海源的，伊沒有拿錢給
      陳要她轉交給別人支持簡海源等語（見原審卷第58 頁
      反至第60頁），勾稽證人趙崑木上開證詞，於偵查中僅泛
      稱有將行賄的錢或茶葉交給被告陳，於原審則先證稱伊
      記得伊有拿幾千元給被告陳去買票，未拿茶葉云云。然
      於嗣後均堅稱未交錢或茶葉給被告陳買票，前後供述不
      一，已非無疑。且共同被告趙崑木於偵審中均未曾明確供
      述有拿2000元或茶葉給被告陳轉交林怡伶、陳榮吉，請
      渠等支持簡海源；而被告復堅決否認有拿2000元或茶葉給
      林怡伶、陳榮吉；另證人林怡伶、陳榮吉偵審中均證述不
      認識被告陳，否認有收受賄選款項。是共同被告趙崑木
      於警詢供述拿2000元及茶葉給陳，向林怡伶、陳榮吉賄
      選，並無任何補強證據，自不得僅以共同被告趙崑木警詢
      供述，作為被告陳不利之認定。
  (三)、證人即共同被告趙崑木雖原審供稱：陳有拿（賄選）名
      單給我云云。惟此為被告陳所否認，又扣案名單計12張
      ，使用5 種樣式紙張，多人書寫筆跡，有扣案名單附卷可
      稽（偵二卷第33-44 ）；且證人趙崑木未能明確指證扣案
      名單何者係被告陳交付，交付名單究係為拜拜消災所用
      ，抑或為支持簡海源之用；而依檢察官起訴被告陳向林
      怡伶、陳榮吉賄選，該2 人名單，使用不同紙張、且筆跡
      不同，難認同一人所書寫；況被告陳堅稱不識字，寫自
      己姓名都有困難，不可能抄錄賄選名冊交給趙崑木等語，
      核其警詢筆錄記載教育程度「失學」及警、偵、審筆錄簽
      名字跡，堪信被告所辯為真實。並無證據證明上開賄選名
      單何者被告交付。
  (四)、至被告陳於警詢時固供稱：「我發放的賄選名單是林文
      程3 票1500元、劉慶興2 票1000元，另外4 票我都叫她老
      板娘而已，但我不知道她名子，因為我們都叫外號，每票
      500 元，全部共14票7000元等語（見99年度選他字第321
      號偵卷一第123 頁反至第124 頁），然其於警詢時未陳述
      有向林怡伶、陳榮吉2 人投票行賄（僅供述有交付林文程
      、劉慶興2 人，但檢察官未起訴），亦不得以被告陳警
      詢之陳述向林文程、劉慶興買票，作為被告向林怡伶、陳
      榮吉賄選之不利之認定。
五、綜上所述，檢察官所舉上開證據，除證人即共同被告趙崑木
    之警詢陳述外，並無其他補強證據，尚難證明被告陳有向
    有投票權之林怡伶、陳榮吉，交付賄賂之投票行賄乙情，是
    檢察官提出之證據，或其指出證明之方法，未能使本院之心
    證達到確信其為真實之程度，應認舉證尚有不足，依刑事訴
    訟制度「倘有懷疑，即從被告之利益為解釋」、「被告應被
    推定為無罪」之原則，即難據以為被告陳此部分不利之認
    定。此外，復查無其他積極證據，足資認定被告陳有向有
    投票權之林怡伶、陳榮吉，交付賄賂，而約其投票權為一定
    行使之犯行，原審因而以不能證明被告陳此部分犯罪，依
    首開說明，而為被告陳此部分無罪之諭知。檢察官上訴意
    旨，猶執前詞，指摘原判決不當，為無理由，應予駁回。
據上論斷，應依刑事訴訟法第368 條，判決如主文。
本案經檢察官林敏惠到庭執行職務。
中    華    民    國  100     年    10    月    14    日
                  刑事第一庭    審判長法  官  周賢銳
                                      法  官  曾逸誠
                                      法  官  洪碩垣
以上正本證明與原本無異。
被告不得上訴。
檢察官如不服本判決應於收受本判決後10日內向本院提出上訴書
狀，其未敘述上訴理由者，並得於提起上訴後10日內向本院補提
理由書狀（均須按他造當事人之人數附繕本）「切勿逕送上級法
院」。
中    華    民    國   100    年    10    月    17    日
                                      書記官  許信宗